【裁判字號】    99,上易,83
【裁判日期】    990907
【裁判案由】    返還土地
【裁判全文】
臺灣高等法院臺南分院民事判決  99年度上易字第83號
上  訴  人  丙○○
訴訟代理人  郁旭華  律師
被 上 訴人  王紹堂祭祀公業
法定代理人  甲○○
訴訟代理人  施承典  律師
上列當事人間請求返還土地事件，上訴人對於中華民國99年2月2
6日臺灣臺南地方法院第一審判決（97年度重訴字第41號）提起
上訴，本院於99年8月24日言詞辯論終結，判決如下：
    主  文
上訴駁回。
第二審訴訟費用由上訴人負擔。
    事實及理由
一、被上訴人起訴主張：系爭坐落台南縣仁德鄉○路○段807地
    號土地（下稱系爭土地），為王紹堂祭祀公業所有，詎為上
    訴人無權占有，並於如附圖編號Ａ、面積1833平方公尺所示
    位置闢建魚塭（下稱系爭魚塭）養殖水產，已侵及伊所有權
    ，且系爭土地於民國（下同）71年5月10日、72年9月6日之
    航照圖仍係平地，上訴人受讓占有系爭土地時之地貌自應為
    田地，故上訴人返還系爭土地予被上訴人時，自應將系爭土
    地上漁塭窪地池水排乾、填土，並將養殖工作物、器具及養
    殖物移除，以回復原狀。爰依民法第767條規定，請求無正
    當權源占用系爭土地之上訴人拆除魚塭等地上物並返還土地
    ，因求為判決聲明：上訴人應將被上訴人所有系爭土地上系
    爭魚塭等地上物拆除（池水排乾填土2公尺、養殖工作物、
    器具及養殖物移除）回復原狀後，連同附圖D部分、面積37
    平方公尺土地及附圖Ｅ部分、面積520平方公尺土地返還被
    上訴人（原判決判處上訴人全部敗訴，應如數拆除系爭魚塭
    佔用物回復原狀並返還土地，上訴人僅就其中系爭魚塭填土
    2公尺敗訴部分不服，提起上訴，其餘部分未經上訴，業經
    確定），被上訴人對上訴人之上訴，答辯聲明：上訴駁回。
二、上訴人則抗辯以：
    伊於72年底受讓占有系爭土地時，該地即已低漥作魚塭使用
    ，並非平地，有73年4月13日航照圖顯示，系爭土地當時確
    有系爭魚塭，塭堤輪廓及塭中映照天上白雲清晰可見、及證
    人李進錄於他案亦具結證稱該土地已作魚塭使用、且台灣省
    測量技師公會98年9月4日測量成果報告書第4頁成果表所示
    ，魚塭於73年4月13日之平均高程為22.76公尺，惟該數據係
    「水面」高程，假設魚塭深度為1公尺，則其「塭底」平均
    高程約為21.76公尺，核與98年間之塭底平均高程21.49公尺
    相較，兩者無明顯差異，足徵上述魚塭自73年4月13日迄今
    ，其塭底平均高程尚無顯著變化。被上訴人請求伊應將系爭
    占用土地填平2公尺云云，並無所據等語。爰上訴聲明：(一)
    原判決關於命上訴人應將系爭魚塭填土2公尺部分廢棄。(二)
    上開廢棄部分，被上訴人在第一審之訴駁回。
三、兩造不爭執事項：
  (一)上訴人於72年間自訴外人王中印之繼承人處受讓系爭土地占
    有迄今，占有之範圍及面積如台南縣歸仁地政事務所98年12
    月29日土地複丈成果圖Ａ、Ｄ、Ｅ部分所示。
  (二)上訴人於原審已同意將上開占有之系爭土地返還予被上訴人
    ，並將其上養殖工作物拆除、器具及養殖物移除（見本院卷
    第37頁背面）。
四、得心證之理由：
    被上訴人主張：上訴人於72年間受讓占有系爭土地時，該地
    為可耕作之田地，並非魚塭窪地等情，上訴人固同意將系爭
    魚塭養殖工作物等拆除，將系爭土地返還予被上訴人，惟否
    認伊於72年間受讓占有系爭土地時，該地為可耕作之田地（
    平地），並以上開情詞置辯，經查：
  (一)系爭土地，地目旱，為被上訴人所有，有土地登記簿謄本附
    卷可稽（見原審卷第5頁），原出租予訴外人王中印耕作使
    用，嗣王中印死亡，由其繼承人續租耕作。有關系爭土地何
    時由田地變成魚塭？業經原審函請台灣省測量技師公會就系
    爭土地之鑑定，有該公會之測量成果報告書可據，上開測量
    成果報告書已陳明：利用72年9月6日及73年4月13日所拍攝
    之航測影像（資料來源：行政院農業委員會林務局農林航空
    測量所）組成立體像對，於實地挑選適當分布於當年航測像
    相片中且仍然存在不變之地形地物（如圖一），以ＧＰＳ衛
    星測量方式測得這些共軛點之平面坐標（ＴＷＤ97）及高程
    值（橢球高），以提供航測立體製圖控制之用。．．由「觀
    察圖二與圖三，可看出72年之田地1及田地2區至73年時已變
    成一整區魚塭」附卷可稽（見該報告書第2、5、6、8頁）。
    是系爭土地至72年間理應一直出租用為耕地使用，長期均為
    平地並適於耕作，上訴人抗辯其受讓時系爭土地即屬窪地魚
    塭，因與系爭土地長期使用為耕作之情形不符，而屬變態事
    實，自應由上訴人負舉證之責。次查：
  1.上訴人於原審已自承：系爭土地早於40年代即由被上訴人出
    租與訴外人王中印，嗣王中印死亡，由其繼承人續租，於72
    年間，再由其繼承人將系爭土地之承租權以新台幣（下同）
    150,000元讓渡與伊等語在卷（見原審卷第18頁）；然王中
    印之繼承人王江溪係於「64年」間出具系爭土地北側之同段
    811地號、812地號土地之「承租權拋棄書」，該「承租權拋
    棄書」之內容，記載王中印之法定繼承人以「人手不足，缺
    自耕能力，故自立本拋棄書日起願意拋棄承租，讓與丙○○
    承租，若今後辦理放領時，立拋棄書人亦願意放棄承領權讓
    與受讓人承領，必要時無條件提供有關證件及印章決無異言
    」等語（見原審卷第176頁），則可知王中印原係從事耕作
    之農民，其繼承人始得繼承該耕作租約，必繼續從事耕作使
    用，王中印之繼承人與受讓人始可得有耕作承租權讓與與放
    領之問題。
  2.又上訴人於64年6月12日既由王中印受讓系爭土地北側同段8
    11、812地號土地之權利時仍保管完好，並於另案（原審94
    年度訴字第553號）訴訟中主動提出，為上訴人所不爭；乃
    本件系爭土地在72年間受讓時之地貌為田地抑漁塭？上訴人
    對此有利於己事實之受讓承租權相關文件，卻始終未能提出
    ，以供參酌，自難為有利於上訴人之判斷。
  3.上訴人雖主張，其由王中印之繼承人受讓系爭土地權利之時
    間係在72年底，且訴外人李進錄即系爭土地之鄰地798地號
    土地所有權人於原審94年度訴字第553號返還土地事件95年6
    月13日言詞辯論時具結該土地確已低窪作為魚塭使用云云。
    惟查，證人李進錄雖於原審上開另案係作證陳稱：「（是否
    知道被告現在的魚池的位置？）我的田地在他的魚塭（指同
    段811、812地號土地）旁邊，我的土地地號是仁德鄉○路○
    段798地號，被告的土地地號我不清楚。」、「（被告的土
    地為何會變成魚塭是否知情？）．．魚塭的現狀大約十多年
    前就有了，當時有怪手到魚塭地去補修堤岸。」、「（是否
    在798號地號土地耕作？）大約十餘年前我有在耕作，現在
    報休耕。」等語（見本院調閱原審94年度訴字第553號卷第1
    20、121頁）；可見依證人李進錄之上開證言，其對上訴人
    之土地亦不甚清楚，，並不能為有利上訴人之認定；且證人
    李進錄亦於本院到庭陳稱：「（你的土地在系爭土地邊的地
    號？）是車路墘段799地號。」、「（你記得你土地西邊的
    系爭土地有多高？）與我的土地差不多，相差多少也沒有去
    注意。」、「（就系爭土地何時變為魚塭？）我沒有去瞭解
    。」等語（見本院卷第48頁），自亦不能為上訴人有利之證
    明。衡情如上訴人係於72年底始受讓系爭土地，然在72年9
    月6日系爭土地尚屬平坦田地，王中印之繼承人當不致在短
    短3個月內，將系爭土地任意挖深後，再讓與給上訴人之理
    ；況如確有挖地成魚塭窪地之事實，何以為受讓人之上訴人
    不於系爭土地之「承租權拋棄書」作何記載？且上訴人亦不
    提出受讓系爭土地已有系爭魚塭之「承租權拋棄書」或其他
    相關文件，以資證明？
  4.上訴人又抗辯：依原審73年4月13日航照圖顯示，系爭土地
    當時確有系爭魚塭，且台灣省測量技師公會98年9月4日測量
    成果報告書第4頁成果表所示，系爭魚塭於73年4月13日之平
    均高程為22.76公尺，惟該數據係「水面」高程，假設魚塭
    深度為1公尺，則其「塭底」平均高程約為21.76公尺，核與
    98年間之塭底平均高程21.49公尺相較，兩者無明顯差異，
    足徵上述魚塭自73年4月13日迄今，其塭底平均高程尚無顯
    著變化，可認系爭土地其受讓時確為魚塭窪地云云。然查，
    上開73年4月13日航照圖為受讓後之使用情況，無從用為判
    斷受讓時狀況；又魚塭水深通常超過1公尺，有上開測量成
    果報告書可參（見上開測量成果報告書第8頁）、上訴人上
    開所陳之魚塭深度為1公尺所為假設論述，未據舉證以實其
    說，且與常見之嘉南養殖魚塭深度常情不符，自無從為有利
    於上訴人之認定。
  5.綜據上述，依上開航測圖等所示，自應認被上訴人之主張上
    訴人於72年間之受讓系爭土地為田地（平地）等情，堪信為
    真實。
  (二)有關魚塭填土二公尺部分：上訴人又抗辯稱：原判決所命填
    土2公尺，其高度核與72年及73年之航照圖其比例尺均為500
    0分之1，然「針對比例尺5000分之1圖幅範圍的製圖規劃而
    言，平地地區所測繪出的立體等高線的誤差容許值為1.7公
    尺」，有行政院農業委員會林務局農林航空測量所98年3月2
    4日農測立字第098910038 8號函在原審卷可稽，上述立體等
    高線的誤差容許值1.7公尺，兩者僅有0.3公尺之差距而巳云
    云。經查：
  1.依上開測量技師鑑定之鑑測報告，已載明「73年之魚塭右側
    旱地、路面、墓地及Ａ區等平均高程均較72年為高，其差值
    分別為0.51、0.32、0.23及0.57公尺，而這些區域平均高程
    於98年與72年間之比較差值為0.14、0.55、0.04及0.65公尺
    ，考慮到航測立製之誤差約為20至30公分，表示72年至98年
    間，這些區域並無非常明顯之變動」等情，有該測量成果報
    告書可據（見上開報告書第8頁）。且經本院傳喚為鑑定之
    證人即測量技師乙○○到庭證述：「（證人的學、經歷？）
    測量技師高考及格，有執照。」、「本件測量的誤差為20至
    30公分，這是根據2009年7月27日之空中三角測量精度報表
    判斷，高程方面平均最少誤差是14公分，最大誤差為36公分
    ，因此我們判斷誤差為20至30公分。所以通常我們在下結論
    時會敘明這是合理的誤差。」「（原審卷114頁農林航空測
    量所回函說明二，誤差容許值1.7公尺，於你的鑑定報告誤
    差值為20至30公分，兩者區別何在？提示農林航空測量所函
    文）114頁這是官方文件的說明，72年的影片去掃瞄製成正
    射影像，他們沒有作一個測量規範，去說明農林所賣出去的
    東西精度是如何，所以作一個比較大的誤差去說明，我們是
    拿當時影像重新作立製，我們是用1000分之1之規範製圖去
    測量高程，農林航空測量所正射影像是用5000分之1的製圖
    規範，我們拿來做本件測量的是拿原始立體像對，5000分之
    1正射影像是農林航空測量所的成品，不是我們拿來製作測
    量的依據，兩者是不一樣的，製圖規範不一樣，5000分之1
    不適用我們的測量。農林航空測量所不會把規範定的太死，
    所以預估誤差值會比較大。」「（你用何儀器測量？）航測
    數位影像工作站，這是一組電腦有相關的軟體及硬體處理立
    體像對（航空影像）。以前叫立體製圖儀，現在都用電腦軟
    體來處理。」等語，且有精度報表當庭提出附卷可稽（見本
    院卷第49至63頁），已使用現代儀器，提高精準度，並非使
    用5000分之1之製圖規範測繪本件，自無上訴人所抗辯有誤
    差容許值1.7公尺之問題。又參酌上開測量成果報告書所載
    ：「綜合上述，在魚塭右側旱地、路面、墓地及Ａ區等區域
    並無非常明顯之高程變化前提下，72年之田地區於73年已變
    為魚塭，高差估計大於2公尺，而98年可直接測得魚塭底部
    高程，田地與魚塭底部高差分別為2.5公尺及1.8公尺，因此
    ，本案所探討之魚塭72年至98年間，其高程變化為顯著的，
    考量到測量之誤差，則該區（指系爭魚塭底部之高程較72
    年之田地）降低約2公尺左右」等情（見上開成果報告書第9
    頁），可見上開報告書所認該區高程降低約2公尺左右之數
    據（回復原狀），實已為考量測量誤差後之數據，未採取最
    高誤差之數值2.5公尺，亦非採取最低之誤差數值1.8公尺，
    衡情採取填補2公尺差距數值，尚屬保守而有利於上訴人；
    上訴人此部分之抗辯，亦無足採。被上訴人此部分之主張，
    即無不合，為有理由。
五、綜上所述，被上訴人之主張：上訴人於72年間受讓占有系爭
    土地時，該地為可耕作之田地（平地），並非魚塭窪地等情
    ，即非無據；從而，被上訴人本於民法第767條所有權作用
    （所有權妨害除去請求權）之規定，請求上訴人將系爭土地
    魚塭窪地填土2公尺，以回復原狀，於法有據，為有理由，
    應予准許。原審為被上訴人此部分勝訴之判決，核無違誤，
    上訴意旨仍執陳詞指摘原判決此部分不當，求為廢棄改判，
    為無理由，應予駁回。
六、本件事證已臻明確，兩造其餘之攻擊、防禦方法及舉證，核
    與本判決結果不生影響，毋庸逐一論述，合併敘明。
據上論結，本件上訴為無理由，依民事訴訟法第449條第1項、第
78條，判決如主文。
中    華    民    國    99    年    9     月    7     日
                  民事第二庭   審判長法  官  陳光秀
                                     法  官  李文賢
                                     法  官  莊俊華
上為正本係照原本作成。
不得上訴。
中    華    民    國    99    年    9     月    10    日
                                     書記官  吳銘添

司法院資訊處製作；財團法人民間司法改革基金會備份。
